【裁判字號】    99,訴,632
【裁判日期】    990928
【裁判案由】    家暴妨害自由等
【裁判全文】
臺灣桃園地方法院刑事判決               99年度訴字第632號
公  訴  人  臺灣桃園地方法院檢察署檢察官
被      告  乙○○
上列被告因家暴妨害自由等案件，經檢察官提起公訴（99年度偵
字第6513號），本院判決如下：
    主  文
乙○○以其他非法方法，剝奪人之行動自由，處有期徒刑陸月，
如易科罰金，以新臺幣壹仟元折算壹日。
    事  實
一、乙○○與甲○○曾為男女朋友，同居在桃園縣八德市○○路
    24之4 號，渠等具有家庭暴力防治法第3條第2款之家庭成員
    關係。緣乙○○於民國99年1月12日上午9時30分許，在渠等
    同居之上址住處內，因故與甲○○發生口角爭執，竟基於妨
    害自由之犯意，徒手摑擊甲○○之臉部數下，復踹踢背部、
    雙腿，繼而抓住甲○○之頭髮強令撞牆，並持菜刀刀背敲擊
    甲○○左手接近手腕處，致受有左前臂挫傷併擦傷、頭部外
    傷併頭部挫傷等傷害，再以「要死就一起去死」等語恫嚇甲
    ○○，使之心生畏懼，致生危害於安全，俟甲○○哀聲求饒
    ，乙○○始行罷手，惟仍喝令甲○○進入房間予以反鎖，關
    在房間內，以此方式剝奪甲○○之行動自由。嗣於同日下午
    2 時10分許，乙○○方重行開啟該房門，甲○○遂趁機外出
    報警處理，因而查獲上情。
二、案經甲○○訴由桃園縣政府警察局八德分局報請臺灣桃園地
    方法院檢察署檢察官偵查起訴。
    理  由
一、證據能力方面：
  (一)按被告之自白，非出於強暴、脅迫、利誘、詐欺、疲勞訊問
    、違法羈押或其他不正之方法，且與事實相符者，得為證據
    ；被告陳述其自白係出於不正之方法者，應先於其他事證而
    為調查，該自白如係經檢察官提出者，法院應命檢察官就自
    白之出於自由意志，指出證明之方法，刑事訴訟法第156 條
    第1項、第3項定有明文。準此，被告乙○○對檢察官所提其
    於警詢時及偵查中不利於己之供述（見臺灣桃園地方法院檢
    察署99年度偵字第6513號偵查卷第6頁至第8頁、第49頁至第
    50頁），證據能力俱無意見，本院亦查無明顯事證足證檢、
    警機關於製作該等筆錄，有對被告施以不正方法之情事，是
    被告於審判外之陳述，均係出於任意性之陳述，且與事實相
    符，皆應認具證據能力。
  (二)次按被告以外之人於審判外之陳述雖不符刑事訴訟法第 159
    條之1至之4規定，而經當事人於審判程序同意作為證據，法
    院審酌該言詞陳述或書面陳述作成時之情況，認為適當者，
    亦得為證據；當事人、代理人或辯護人於法院調查證據時，
    知有刑事訴訟法第159條第1項不得為證據之情形，而未於言
    詞辯論終結前聲明異議者，視為有前項之同意，同法第 159
    條之5 定有明文。又該條立法意旨在於傳聞證據未經當事人
    之反對詰問予以核實，原則上先予排除，惟若當事人已放棄
    反對詰問權，於審判程序中表明同意該等傳聞證據可作為證
    據；或於言詞辯論終結前未聲明異議，基於尊重當事人對傳
    聞證據之處分權，及證據資料愈豐富，愈有助於真實發見之
    理念，且強化言詞辯論主義，使訴訟程序得以順暢進行，上
    開傳聞證據亦均具有證據能力。準此，被告於本院審判期日
    對檢察官所提證人即告訴人甲○○於警詢時及偵查中之陳述
    （見同上偵查卷第12頁至第14頁、第55頁至第57頁），均不
    爭執而同意有證據能力，復本院認其作成之情形並無不當情
    形，經審酌後認為適當，故證人甲○○前開審判外之陳述得
    為證據。
  (三)另財團法人天主教聖保祿修女會醫院（下稱聖保祿醫院）99
    年1月12日診斷證明書、告訴人傷勢照片、被告於99年1月12
    日書寫之道歉書函、99年1 月14日寄發之行動電話簡訊翻拍
    照片、被告與告訴人間通聯譯文暨檢察官勘驗筆錄（見同上
    偵查卷第15頁、第44頁、第59頁至第64頁、第68頁），均與
    本案事實具有自然關聯性，亦無事證足認有違背法定程序或
    經偽造、變造所取得之情事，前開診斷證明書並可認屬刑事
    訴訟法第159條之4第2 款之業務上文書，是皆可認有證據能
    力。
二、訊據被告乙○○固坦承與告訴人甲○○曾為同居之男女朋友
    ，並於上述時地發生爭執等情，惟矢口否認有何妨害自由等
    犯行，辯稱略以：伊當日係因甲○○用頭撞牆，再持刀砍傷
    自己，伊試圖阻止並欲偕同前往就醫，但為甲○○所不肯，
    嗣後便進臥房睡覺，且於同日下午1 時許在樓梯口待了半小
    時，而後跑去賓館過夜，翌日後又自行返回住處，伊僅祇打
    甲○○1 巴掌，其餘傷勢乃自行撞牆所致，亦無何恐嚇或關
    住甲○○情事，要無妨害自由犯行云云。然查：
  (一)按證人相互間之陳述有所歧異時，究竟何者為可採，法院仍
    得本其自由心證予以斟酌，非謂一有不符或矛盾，即應認其
    全部均為不可採信；尤其關於犯人之特徵、犯罪之手段及結
    果等之細節方面，告訴人之指陳，難免因時間與記憶等因素
    ，略有出入或故予誇大渲染，證人之證言，亦同；然其對基
    本事實之陳述，若果與真實性無礙時，則仍非不得採信，最
    高法院74年台上字第1599號著有判例可資參照。又告訴人之
    告訴，係以使被告受刑事訴追為目的，是其陳述是否與事實
    相符，固仍應調查其他證據以資審認；然證明告訴人指訴與
    事實相符之證據，並不以直接證據為限，若間接證據，已足
    供佐證告訴人之指訴為真實，亦非不得以之與告訴人之指訴
    ，相互印證，併採為判決之基礎。另情況事實倘足以合理推
    論待證事實之存在或不存在者，乃所謂情況證據，其證據機
    能，非但得以間接推論待證事實之存在或不存在，且得作為
    彈劾證據，用以彈劾或補強直接證據之真實性，是斟酌直接
    證據之憑信性（證明力）時，對於待證事實存在或不存在當
    時之情況事實，不能置而不論，否則，採證認事即有偏離真
    實之虞，難謂適法，最高法院93年度台上字第4632號、98年
    度台上字第3941號判決意旨均可資參照。
  (二)準此，上揭犯罪事實，迭據證人即告訴人甲○○於警詢時指
    訴綦詳，並經其於偵查中以證人身分結證屬實（見臺灣桃園
    地方法院檢察署99年度偵字第6513號偵查卷第12頁至第14頁
    、第55頁至第57頁），所受傷勢為左前臂挫傷併擦傷、頭部
    外傷併頭部挫傷乙節，經核與聖保祿醫院99年1 月12日診斷
    證明書所載診斷內容相符，並有告訴人傷勢照片在卷可稽（
    見同上偵查卷第15頁、第44頁），復參酌被告於99年1 月12
    日書寫之道歉書函、99年1 月14日寄發之行動電話簡訊翻拍
    照片，其上均提及被告後悔對告訴人施暴並請求諒解意思（
    見同上偵查卷第15頁、第44頁、第59頁至第62頁），此情與
    告訴人所指妨害自由等節相當，且被告與告訴人間通聯譯文
    另經檢察官勘驗屬實（見同上偵查卷第63頁至第64頁、第68
    頁），相互印證，堪認告訴人之指訴為真，足徵被告確有為
    本案妨害自由犯行，殆無疑義。
  (三)再者，稽之證人即告訴人甲○○前於99年1 月12日警詢時指
    稱：伊於99年1月12日上午9時30分許，在桃園縣八德市○○
    路24之4 號自宅內，因指責同居男友乙○○不去工作、成天
    在家睡覺，以致酒後惱羞成怒遭毆打，乙○○並以手拉扯伊
    頭髮、撞牆，且以菜刀刀背攻擊伊左手臂，嗣後另將房門反
    鎖，直迨同日下午2 時許始開門讓伊離開，遂趁隙報警等語
    （見同上偵查卷第12頁至第14頁）；復於同年4月8日偵查中
    以證人身分結稱：伊先遭乙○○徒手連打耳光數下，腳踢背
    部及雙腿，嗣又抓住伊頭髮去撞牆，繼以刀背敲擊左手接近
    手腕處，另恫稱「要死就一起去死」，讓伊感到害怕，而後
    再將伊關在房間內約5、6小時，至同日下午2 時10分許方開
    門讓伊離去等語（見同上偵查卷第55頁至第57頁）。細繹證
    人即告訴人甲○○所述各節，非特堅指被告有為本案妨害自
    由犯行，另有相符之診斷證明書、傷勢照片、簡訊及通聯譯
    文為證，已足擔保其指訴之真實性，且參酌被告於本院99年
    6 月10日準備程序時供稱：伊確實有打甲○○耳光，另書寫
    悔過書係為安撫情緒，至傳送簡訊因渠等常吵吵鬧鬧，但內
    容與本案無關，亦記不得原因為何等情（見本院99年度審訴
    字第990號刑事卷第16頁反面至第17頁）；再於本院99年9月
    7 日審判時坦承：伊有打甲○○巴掌，亦有辱罵乙節（見本
    院99年度訴字第632 號刑事卷第34頁反面至第35頁）。綜合
    以觀，被告既已自承有摑掌及辱罵告訴人甲○○情事，且於
    本案發生之99年1 月12日旋即書寫道歉書函，復又於同年月
    14日寄發之行動電話簡訊與告訴人，倘被告於當日並無對告
    訴人為妨害自由行為，何以需密集、多次以不同方式尋求告
    訴人諒解？告訴人亦無由捏造事實以構陷被告，此一情況證
    據應足佐認證人即告訴人甲○○指訴被告為妨害自由犯行之
    真實性，益徵被告確有於上述時地，先後傷害、恐嚇並為妨
    害自由犯行，至為灼然。
  (四)況且，所謂證據，係指超越一切合理之可疑，足以認定被告
    確有犯罪行為之積極事證而言，被告固無就所辯解之事實負
    舉證證明之義務，然倘被告提出訴訟上不能證明的積極抗辯
    ，且不合社會生活上之常態經驗時，對於既已存在的積極罪
    證，都是不足以用來形成合理懷疑的幽靈抗辯，自非「罪疑
    惟輕」之情形，當不得以此抗辯而排除超越一切合理可疑之
    積極證據。基此，被告所犯本案妨害自由之事實，業據證人
    即告訴人甲○○指證歷歷，且有上述事證可佐，業如前述，
    堪認此情為真，則被告雖以前詞為辯，但其所述告訴人自殘
    行為已遭堅詞否認，且告訴人於案發之99年1月12日下午4時
    30分許業已前往警局製作筆錄，復於同日轉往聖保祿醫院就
    醫，兩者時間緊密，無暇容告訴人嗣後捏造證據以構陷被告
    ，當不得任被告恣意曲解事實，謂本案乃告訴人誣陷被告而
    為之不實指訴，此與現存直接、間接暨情況等客觀證據均有
    扞格，是被告所辯情節毋寧係避重就輕、卸責之詞，不足採
    信。
  (五)綜上，被告於上述時地對告訴人犯本案妨害自由事實，業經
    本院認定綦詳，堪以認定。是本案事證明確，被告犯行要堪
    信實。至檢察官另聲請調查告訴人報警時間乙節，因現存卷
    證資料，已足認定被告妨害自由犯行，自核無調查之必要，
    附此敘明。
三、論罪科刑部分：
  (一)按私行拘禁或以其他非法方法剝奪人之行動自由，仍不外以
    強暴、脅迫為手段，如其目的在使人行無義務之事，或妨害
    人行使權利，則此項使人行無義務之事，或妨害人行使權利
    ，應為剝奪人行動自由之高度行為所吸收，逕依刑法第 302
    條第1 項論罪，又在剝奪人之行動自由中，如並有恐嚇危害
    安全行為，自屬包含於妨害行動自由之同一意念之中，而視
    為剝奪行動自由之部分行為，不發生所謂低度之恐嚇危害安
    全罪，為高度之剝奪行動自由罪所吸收之問題；另以強暴之
    方法剝奪人之行動自由時，若於實施強暴行為之過程中，致
    被害人受有傷害，乃施強暴之當然結果，不另論傷害罪，最
    高法院82年度台上字第2554號、89年度台上字第4676號判決
    意旨可資參照。
  (二)查被告乙○○係以剝奪告訴人甲○○之行動自由意思，於實
    施強暴行為過程中，併有傷害、恐嚇危害安全行為，自應屬
    包含於妨害行動自由之同一犯意之中，而視為剝奪人之行動
    自由部分行為；又被告與告訴人本係同居男女朋友，此據被
    告供承在卷，此屬家庭暴力防治法第3條第2款所稱之家庭成
    員。故被告對於家庭成員之告訴人故意實施身體上不法侵害
    之家庭暴力行為，核其所為，係犯刑法第302條第1項剝奪人
    之行動自由罪，依家庭暴力防治法2條第2款之規定，應論以
    家庭暴力罪。至檢察官認被告所為另涉犯刑法第277條第1項
    之傷害罪嫌，及同法第305 條之恐嚇危害安全罪嫌，且與所
    犯剝奪人之行動自由罪刑間，應予分論併罰乙節，因被告所
    犯傷害、恐嚇危害安全之低度行為，已為妨害行動自由之高
    度犯行所吸收，不另論罪，則檢察官此段論罪關係，容有誤
    會，附此敘明。
  (三)爰審酌被告前曾多次因酒後或情緒暴躁對告訴人施加暴力行
    為，此據被告供承在卷，又於本院審理時否認大部分犯行之
    犯後態度，毫無悔意，另參酌告訴人所受危害程度，及兼衡
    其犯罪之動機、目的、生活狀況、智識程度等一切情狀，量
    處如主文所示之刑，並諭知易科罰金之折算標準。復被告於
    本案發生後對告訴人另犯多起家暴行為，頃刻經偵審程序中
    ，足見被告並未受此教誨而知所警惕，本院認前開宣告之刑
    ，不宜給予緩刑，併此敘明。
據上論斷，應依刑事訴訟法第299條第1項前段，刑法第302條第1
項、第41條第1項前段，刑法施行法第1條之1 第1項、第2項前段
，判決如主文。
本案經檢察官呂如琦到庭執行職務。
中    華    民    國    99    年    9     月    28    日
                  刑事第六庭  審判長法  官  錢建榮
                                    法  官  游智棋
                                    法  官  黃翊哲
以上正本證明與原本無異。
如不服本判決，應於判決送達後10日內向本院提出上訴書狀（應
附繕本），並應敘述具體理由，其未敘述上訴理由者，應於上訴
期間屆滿後20日向本院內補提理由書，上訴於臺灣高等法院。
                                    書記官  蔡紫凌
中    華    民    國    99    年    9     月    28    日
附錄本判決論罪科刑法條：刑法第302條第1項
私行拘禁或以其他非法方法，剝奪人之行動自由者，處5 年以下
有期徒刑、拘役或300元以下罰金。（罰金部分依刑法施行法第1
條之1 第1項、第2項前段規定，貨幣單位變更為新臺幣且金額提
高為30倍）

司法院資訊處製作；財團法人民間司法改革基金會備份。
